臺灣臺中地方法院刑事判決　　　　　　　　　　　　　九十年度訴字第一九三四號
　　公　訴　人　臺灣臺中地方法院檢察署檢察官
　　被　　　告　乙○○
　　選任辯護人　洪松林
右列被告因違反水土保持法案件，經檢察官提起公訴（九十年度偵字第一０八一０號
），本院判決如左：
    主  文
乙○○水土保持義務人，於山坡地開挖整地，未先擬具水土保持計畫，致生水土流失
，處有期徒刑捌月。緩刑貳年。
    事  實
一、乙○○於民國八十九年十二月一日購買坐落臺中縣豐原市○○○段八七三、八七
    三之一號經行政院核定公告之山坡地（以下簡稱系爭山坡地），並於九十年一月
    十六日將前開土地登記為其妻甲○○所有，乙○○則係實際上之使用權人，亦為
    該地之水土保持義務人。系爭山坡地於八十八年九二一地震後隆起，地勢高低不
    平，乙○○為方便耕作使用，竟自九十年三月中旬起至同年三月下旬止，未先擬
    具水土保持計畫送請主管機關臺中縣政府核定，即擅自在系爭山坡地上操作其公
    司所有之挖土機整地，並設置附圖所示之駁崁，未依水土保持技術規範實施水土
    保持之處理與維護，致生水土流失。嗣於同年三月二十八日上午十時許，為臺中
    縣政府帶同豐原市公所及臺中縣警察局相關人員，會同乙○○至上址勘查，始查
    悉上情。
二、案經臺中縣警察局移送臺灣臺中地方法院檢察署檢察官偵查起訴。
    理  由
一、訊據被告乙○○固坦承未事先擬具水土保持計畫，即在系爭山坡地上開挖整地，
    設置駁坎之事實，但矢口否認有何犯行，辯稱：伊購買土地時，當地居民與伊協
    調，要求伊必須整平該山坡地，加建檔土牆，以免造成土石滑落，伊去向縣政府
    申請時，他們說要有計畫書，但伊不知如何辦理，伊不知這樣的行為違法云云。
    經查，證人即被告之妻甲○○於警訊中證稱：「該二筆山坡地係我名下所購買，
    至於使用方面全部我先生乙○○在使用，所以開挖整地我完全不知情。」等語，
    堪認乙○○係有權使用系爭山坡地之人。次查，被告乙○○未依水土保持法之規
    定，先擬具水土保持計畫，送請主管機關核定，而擅自開挖整地、設置駁坎之事
    實，業經臺中縣政府、豐原市公所、臺中縣警察局等單位人員會同被告至現場勘
    查確認無誤，被告並因而遭臺中縣政府處罰鍰新台幣（以下同）六萬元及限期依
    指定改正事項及規定完成改正，有九十年三月二十八日臺中縣山坡地違規使用查
    報與取締案件勘查紀錄表、臺中縣政府違反水土保持法案件處分書各一份及相片
    十二張在卷可稽。雖辯護人為被告辯稱：『臺中縣政府九十年三月二十二日九十
    府農水字第七二五九六號函豐原市公所，就被告之妻申請耕作除草（申請書是寫
    「本人─即甲○○持有豐原市○○段八七三、八七三之一地號土地一筆，因九二
    一大地震地型隆起，高低不平，為防豪雨成災、土石滑落，造成附近居民生命及
    財產的安全，經里長與附近居民協調，同意本人整平、重耕及設置擋土措施。」
    ，參照偵查卷第十九頁）乙案，認依水土保持計畫審核及監督要點第四十條規定
    ，免申請水土保持計畫，因此被告不必擬具水土保持計畫送請主管機關核定』云
    云，經查，辯護人所指之臺中縣政府前開函文內容，固有該函文影本一紙附於本
    院卷內可稽（詳見本院卷第三十三頁），惟按水土保持計畫審核及監督要點第四
    十條係規定：「已完成水土保持處理與維護良好之農地，實施農業經營所必需之
    整地、開挖植穴、中耕除草等作業，得免向當地主管機關申請核可。」，該函文
    所指之免申請水土保持計畫者，應以農業經營所必需之整地、開挖植穴、中耕除
    草等作業為限，並不包括其他之整地及設置駁坎之行為，且辯護人所指偵查卷第
    十九頁之「申請書」，係甲○○於九十年五月三日對臺中縣政府之處分所提出之
    申覆書，並非申請耕作除草之申請書，而臺中縣政府對甲○○所為之前開申覆，
    於九十年五月九日以九十府農水字第一二四三四一號函覆稱：「山坡地保育區農
    牧用地、丙種建築用地內開挖整地、設置駁坎，應經調查規範依水土保持技術規
    範實施水土保持之處理與維護，為水土保持法第八條第一項第五款所規定，該款
    之開發、經營或使用行為，依同法第十三條第一規定，其水土保持義務人應先擬
    具水土保持計畫送請主管機關核定，未依規定擬具水土保持計畫書送主管機關核
    定，而擅自開發者，依同法第三十三條規定處罰，復為同法第二十三條第二項所
    規定。台端九十年三月二十八日未經合法申請擅自於豐原市○○○段八七三、八
    七三之一地號土地內開挖整地，設置駁坎行為未先擬具水土保持計畫核定，已明
    確在案（九十年三月二十八日案件勘查紀錄表諒達），為遏止非法開發情事擴大
    ，法規適用應無不當。」，亦有該函文影本附於本院卷可稽（詳見本院卷第四十
    五頁）。是辯護人辯稱本件被告不必擬具水土保持計畫送請主管機關核定云云，
    尚非可採。又經本院委請臺灣省水利技師公會就被告之行為是否致生水土流失一
    事進行鑑定，該會鑑定結果為：「本墾殖行為因未依水土保持技術規範施設完善
    之農地排水溝、農地沈砂池、臨時排水溝、臨時沈砂池，而於民國九十年七月桃
    芝颱風來襲期間有致生水土流失之現象，另依山坡地保育利用條例施行細則第十
    二條，山坡地土地可利用限度分類標準所定之土壤沖蝕程度分級可研判：本案之
    水土流失程度係屬輕微。故本鑑定結論為：本墾殖行為致生水土流失，惟其程度
    係屬輕微」，有臺灣省水利技師公會九十一年三月二十四日鑑定報告書一份在卷
    可憑。末按，不得因不知法律而免除刑事責任，此為刑法第十六條前段所明定，
    被告雖辯稱不知其行為違法，亦不得因此除其刑責。綜上所述，本件事證甚為明
    確，被告之犯行堪以認定。
二、按公私有土地之經營或使用，依水土保持法應實施水土保持處理與維護者，該土
    地之經營人、使用人或所有人，為水土保持法之所稱之水土保持義務人。而水土
    保持義務人即為有權使用山坡地之人，如為開發或經營山坡地，違反該法第十二
    條至第十四條之規定，致生水土流失者，始有水土保持法第三十三條第三項前段
    之適用。如無權使用山坡地之人，卻在公有或私人山坡地內未經同意擅自墾殖、
    占用或從事同法第八條第一項第二款至第五款之開發、經營或使用，致生水土流
    失者，即應依同法第三十二條第一項之規定處罰。此觀之水土保持法第四條、第
    三十二條、第三十三條之規定自明（最高法院八十九年度台上字第四八九號判決
    參照）。又山坡地保育利用條例第三十四條規定「在公有或他人山坡地內擅自墾
    殖或設置工作物者，處六月以上五年以下有期徒刑，得併科三萬元以下罰金」。
    係對無使用權人所設處罰規定，為刑法上竊佔罪之特別法。同法第三十五條第一
    項則係對於有使用權者未依規定對山坡地為保育、利用所設處罰規定（最高法院
    八十二年度台上字第一六二二號判決參照）。是同法第三十五條第三項自亦係對
    於有使用權者未依規定對山坡地為保育、利用，致生水土流失所設之處罰規定。
    再者，依水土保持法第一條第二項之規定：「水土保持，依本法之規定，本法未
    規定者，適用其他法律之規定。」由此觀之，水土保持法就立法體例而言，係立
    於特別法之地位，且適用時排除其他法條之適用，僅水土保持法未規定時，始有
    其他法律適用之餘地，故水土保持法係特別法，山坡地保育利用條例係普通法，
    水土保持法適用時應排除山坡地保育利用條例之適用。查本件被告乙○○有權使
    用系爭山坡地，係水土保持法所規定之水土保持義務人，於山坡地從事開挖整地
    、設置駁坎之行為，未先擬具水土保持計畫，送請主管機關核定，違反水土保持
    法第十三條第一項之規定，致生水土流失，核其所為，係犯水土保持法第三十三
    條第三項之罪，公訴人認被告係犯水土保持法第三十二條第一項之罪及山坡地保
    育利用條例第三十四條第一項之罪，二罪間係想像競合關係，揆諸前揭說明，其
    起訴法條尚有未洽，應予變更。爰審酌被告犯罪之動機、目的係為使用其購買之
    土地，犯罪所生之危害不大，及犯罪後雖未坦承犯行，但態度尚稱良好等一切情
    狀，量處如主文所示之刑。末查，被告於七十四年間曾因竊盜罪，經法院判處有
    期徒刑六月確定，於七十四年九月八日執行完畢後，於五年以內未曾受有期徒刑
    以上刑之宣告，有臺灣臺中地方法院檢察署刑案資料查註紀錄表在卷可憑，且被
    告係因系爭山坡地附近居民要求其加建擋土牆以防止土石滑落，並將隆起鬆動土
    質鏟平，而為本次行為，有九十年二月十二日會議紀錄影本附卷可稽，念其因不
    諳法律之規定而觸法，行為縱有不當，然經此教訓，當知警惕而無再犯之虞，本
    院綜核各情，所宣告之刑，認以暫不執行為適當，爰併予宣告緩刑二年，以啟自
    新。
據上論斷，應依刑事訴訟法第二百九十九條第一項前段、第三百條，水土保持法第三
十三條第三項，刑法第十一條前段、第七十四條第二款，判決如主文。
中      華      民      國      九十一      年      六    月    十一    日
                                        法  官    陳  慧  珊
右正本證明與原本無異。
如不服本判決，應於送達後十日內向本院提出上訴狀 （須附繕本） ，上訴於台灣高等
法院台中分院。
                                        書記官
中      華      民      國      九十一      年      六    月    十一    日
【附錄論罪科刑法條】
水土保持法第八條第一項第五款：
下列地區之治理或經營、使用行為，應經調查規劃，依水土保持技術規範實施水土保
持之處理與維護：
  五於山坡地或森林區內開發建築用地，或設置公園、墳墓、遊憩用地、運動場地或
    軍事訓練場、堆積土石、處理廢棄物或其他開挖整地。
水土保持法第十三條第一項：
第八條第一項第五款之開發、經營或使用行為，其水土保持義務人應先擬具水土保持
計畫，送請主管機關核定，如屬依法應進行環境影響評估者，並應檢附環境影響評估
審查結果一併送核，其水土保持計畫未經主管機關核可前，各目的事業主管機關不得
逕行核發開發或利用之許可。
水土保持法第三十三條：
有下列情形之一者，處新台幣六萬元以上三十萬元以下罰鍰：
  一違反第八條第一項規定未依水土保持技術規範實施水土保持之處理與維護，或違
    反第二十二條第一項，未在規定期限內改正或實施仍不合水土保持技術規範者。
  二違反第十二條至第十四條規定之一，未先擬具水土保持計畫或未依核定計畫實施
    水土保持之處理與維護者，或違反第二十三條規定，未在規定期限內改正或實施
    仍不合水土保持技術規範者。
前項各款情形之一，經繼續限期改正而不改正者或實施仍不合水土保持技術規範者，
按次分別處罰，至改正為止，並令其停工，得沒入其設施及所使用之機具，強制拆除
及清除其工作物，所需費用，由經營人、使用人或所有人負擔。
第一項第二款情形，致生水土流失或毀損水土保持之處理與維護設施者，處六月以上
五年以下有期徒刑，得併科新台幣六十萬元以下罰金；因而致人於死者，處三年以上
十年以下有期徒刑，得併科新台幣八十萬元以下罰金；致重傷者，處一年以上七年以
下有期徒刑，得併科新台幣六十萬元以下罰金。
